【裁判字號】    89,重訴,2009
【裁判日期】    900814
【裁判案由】    返還價金
【裁判全文】
臺灣臺北地方法院民事判決  八十九年度重訴字第二○○九號
    原      告    乙○○
    複  代理人    丙○○
    被      告    甲○○
右當事人間請求返還價金事件，本院判決如左：
    主    文
原告之訴及假執行之聲請均駁回。
訴訟費用由原告負擔。
    事    實
甲、原告方面：
  壹、聲明：
    一、先位聲明：被告應給付原告新台幣（下同）二千九百二十五萬元，及其中九
        百七十五萬元部分，自民國八十九年二月一日起；餘一千九百五十萬元部分
        ，自八十九年十一月二十四日起，均至清償日止按年息百分之五計算之利息
        。
    二、備位聲明：被告應返還原告九百七十五萬元，並自九十年二月二十八日起至
        清償日止按年息百分之五計算之利息。
    三、先、備位聲明均願供擔保請准宣告假執行。
  貳、陳述：
    一、被告原係卡特國際股份有限公司（下稱卡特公司）之負責人，於八十九年初
        ，曾向原告佯稱卡特公司經營情況良好，獲利頗豐，固定資產價值一千一百
        三十六萬一千七百二十四元，累積盈餘高達一千四百十三萬一千九百零二元
        ，且所經營之磁卡業務具有專利權保護，價值一百八十萬元；倘原告有購買
        之意願，其願將所持有之卡特公司股份轉讓與原告云云，令原告為之心動。
        嗣於八十九年一月二十九日當天上午，由被告請訴外人鄭賽英傳真斯時卡特
        公司資產負債表即原證十（下稱原證十資產負債表）現況予實際出資人之一
        即訴外人羅麗惠，並供原告參考（參原證十右下方傳真日期為00-00-00
        00:39 ），但原告認該份資產負債表之資料過於簡略，其上又無標明卡特公
        司名稱，無法作為契約之資產負債表附件，惟被告稱其急於用錢，傳真之資
        料僅讓原告大致了解卡特公司之財務現況，並商請原告斯日下午先與之締約
        ，俟日後再補具契約之資產負債表附件，是訂約當日雙方所洽訂之契約中，
        並未有所謂契約附件之內容附於契約書後。而原告認由被告傳真資料可知卡
        特公司財務狀況良好（參酌原證十之固定資產項目為一千一百三十六萬一千
        七百二十四元，專利權項目為一百八十萬元，累積盈餘項目為一千四百十三
        萬一千九百零二元），且於訂約之際，被告非但再三強調卡特公司確有高達
        一千四百十三萬餘元之累積盈餘，復雙方於買賣契約書第六條第一項既明文
        約定，被告應擔保卡特公司資產負債表之真實性，絕無其他未顯示之帳外負
        債情事；如有不實，被告應給付相當於實付價金數額兩倍之懲罰性違約金予
        原告，並賠償原告所受之損害。原告遂不疑有他，於斯日下午與被告訂定股
        權買賣契約，雙方約定原告應支付一千五百七十五萬元，購買被告所持有之
        卡特公司百分之五十一股份，原告並旋於同年一月三十一日依約支付部分價
        金計九百七十五萬元。是以，原告自始即因相信被告所提供卡特公司財務狀
        況資料之真實性始與之締約，殆無庸疑。
    二、原告於八十九年二月二十一日起進駐卡特公司，數天後被告即當面交付原證
        四之資產負債表（下稱原證四資產負債表）予羅麗惠，並向原告與羅麗惠稱
        此為契約附件，前開洽約過程業經證人羅麗惠於九十年二月二十七日到庭證
        述：「原告是我二嫂，因她癌症開刀所以請我幫她看系爭股權讓與過程，八
        十九年一月二十九日兩造簽訂系爭契約前，被告告訴我說卡特公司非常賺錢
        ，要以二千五百萬元賣給原告，但因股權讓與勢必要看財務報表及資產負債
        表，被告就說要簽約後再補，但我向被告表示，如果有假帳怎麼辦？被告表
        示他敢在契約約定二倍罰款就不會騙原告。八十九年一月二十九日兩造簽訂
        契約時，系爭契約沒有附件。直到八十九年二月二十一日或二十二日左右，
        被告才提供原證四給原告當作契約附件。」無訛；而原告進駐卡特公司當時
        ，實際掌管公司之帳目資料者，仍為被告先前於卡特公司所聘請之會計呂美
        英，故原告猶不知卡特公司實際帳目與財務情況，詎原告接管卡特公司經營
        後，開始就原證四所示之卡特公司資產負債明細項目逐一清查比對、核帳，
        竟發現卡特公司實際之資產負債及損益情形，完全與原證四契約附件所示之
        帳目資料不符！原告與羅麗惠小姐遂找被告談判此事，當時被告曾偕同幫卡
        特公司報稅之鄭賽英前往，並另交付乙份原證十一資產負債表（下稱原證十
        一資產負債表）與損益表資料予原告，原告由前開資料得知卡特公司固定資
        產項目竟又變更為六百五十二萬二千八百四十九元，累積盈餘項目變更為負
        一百八十八萬一千七百九十九點五元，專利權項目部分非但已不復見，在負
        債方面竟又多出股東往來項目八百五十九萬四千二百十七元須支付！原告震
        驚之餘，要求被告解決此問題，斯時鄭賽英提議可請被告找一金主於十五日
        內商借六百七十九萬四千二百十七元先增資補足股東往來項目所增加負債數
        額，補足二日後再將此筆現金調出還金主，惟原告豈會同意以此方案彌補被
        告先前誆稱卡特公司財力雄厚及獲利頗豐之不足！遂當場拒絕鄭賽英之提議
        ，被告則向原告推稱會想辦法解決此事，卻延宕至今，未置應理。
    三、嗣於八十九年五月間，原告查閱由鄭賽英申報之卡特公司八十八年度營利事
        業所得稅結算申報書暨申報書後附之原證五卡特公司資產負債表（下稱原證
        五資產負債表）後，發現卡特公司之固定資產總額部分僅為六百五十二萬二
        千八百四十九元，累積盈虧則為負一百八十八萬六千四百一十點五元，且專
        利權項目已不復見！此與被告先前所偽稱之數字相較，固定資產項目竟相差
        四百八十三萬八千八百七十五元，累積盈餘項目更有一千六百餘萬元之差距
        ！原告發現事態嚴重，旋於八十九年七月二十七日委請德倫聯合律師事務所
        林耀泉律師以八十九德倫律（耀）字第四十七號律師函，促請被告就前揭違
        約情事儘速出面說明解決；被告雖於同年八月七日以台北郵局第三十九支局
        存證信函第一七二七號函覆原告，並再次提出另一份原證七卡特公司帳戶式
        之資產負債表（下稱原證七資產負債表）及損益表，惟經查其上所載各項帳
        目之數據不但與原證十、原證十一、原證四及原證五等資產負債表之帳目內
        容不符，且經原告再度清查卡特公司之實際損益情形後，發現有多項不實之
        處。茲就其要者，列項說明如次：
      (一)固定資產部分：
        被告於訂約前傳真之原證十資產負債表與嗣補交予原告當作契約附件之原證
        四資產負債表，以及被告以存證信函函覆原告所附之原證七資產負債表，就
        固定資產總額部分均為一千一百三十六萬一千七百二十四元；其後雙方談判
        此事時，被告所交付之原證十一資產負債表，就固定資產總額部分則改為六
        百五十二萬二千八百四十九元（此部份與向國稅局報稅之原證五資產負債表
        同）；後經原告提請財團法人公正鑑定中心鑑定結果竟僅值二百二十三萬七
        千元（此價格業經追溯至八十九年二月）。
      (二)專利權部分：
        被告於訂約前傳真之原證十資產負債表與被告提供原告作為契約附件之原證
        四資產負債表中，均有專利權一百八十萬元項目之記載；然雙方談判時，被
        告所交付之原證十一資產負債表、國稅局報稅文件之原證五資產負債表，及
        被告存證信函附件一之原證七資產負債表則查無此項記載。事後原告向專利
        主管機關查證，始明卡特公司並未享有任何專利權；以此質諸被告，孰知被
        告竟以一紙所謂「『高分子材料技術開發與輔導之塑膠光電組件精密技術』
        技術發展與輔導合約」搪塞，且卡特公司未取得專利權之事實，業據被告於
        八十九年度他字第四二二七號詐欺告訴案之八十九年十一月八日偵訊時自承
        在案。
      (三)累積盈虧：
        被告於訂約前傳真之原證十資產負債表與被告提供原告作為契約附件之原證
        四資產負債表中，雖載明卡特公司之累積盈虧為一千四百一十五萬零四百五
        十元；然雙方談判時，被告所交付之原證十一資產負債表累積盈虧卻為負一
        百八十八萬一千七百九十九元；而被告存證信函附件一之原證七資產負債表
        中，卡特公司累積盈虧又變為六百三十三萬一千九百零二元。同一公司之年
        度累積盈虧（均為八十八年度），前後竟有三種不同版本，且與國稅局報稅
        文件之原證五資產負債表所載，卡特公司之累積盈虧為負一百八十八萬六千
        四百一十點五元之情形，存有極大之差距。
      (四)股東往來（即公司積欠股東之款項）：
        被告於訂約前傳真之原證十資產負債表與被告提供原告作為契約附件之原證
        四資產負債表，以及被告存證信函附件一之原證七資產負債表中，股東往來
        項目均為零；然雙方談判時，被告所交付之原證十一資產負債表股東往來項
        目竟增為八百五十九萬四千二百十七元；而國稅局報稅文件之原證五資產負
        債表股東往來項目則又為七百三十四萬一千五百八十三元。依上所述，被告
        蓄意提供不實之卡特公司資產負債表等行為，已違反本件買賣契約第六條所
        約定被告應負之「擔保所提供卡特公司資產負債表之真實性」義務，依契約
        第十條第一項之約定，原告得於催告後，解除本件買賣契約。原告已於八十
        九年七月二十七日，以前述律師函催告被告於函到後五日內出面解決，惟屆
        期仍未見被告有任何具體回應；茲業以起訴狀繕本之送達，作為行使解除權
        之意思表示；亦即於原告起訴狀繕本送達之時起，發生解除本件買賣契約之
        效力。
    四、先位聲明事實理由及訴訟標的：
        被告違反與原告間有關卡特公司股權買賣契約第六條第一項「擔保卡特公司
        資產負債表真實性義務」之約定，原告已依契約第十條第一項約定解除雙方
        買賣契約，是按契約第十條第三項規定，被告應返還所受領之價金九百七十
        五萬元及附加自受領日（即八十九年一月三十一日）之翌日起至清償日止按
        年息百分之五計算之利息；復按契約第六條一項規定，被告應賠償兩倍懲罰
        性違約金即一千九百五十萬元及附加自解除日（即八十九年十月二十三日）
        之翌日起至清償日止按年息百分之五計算之利息予原告。要之，被告計應給
        付二千九百二十五萬元及分別計算如上之利息予原告。
    五、如鈞院認前開請求為無理由，請再審酌後位聲明之事實理由：
        被告向原告佯稱卡特公司經營情況良好，獲利頗豐，具有高額之固定資產價
        值計一千一百三十六萬餘元，且累積盈餘亦高達一千四百一十五萬餘元，復
        所經營之磁卡業務業獲專利權之保護，價值一百八十萬元。詎原告買受卡特
        公司股權並實際接管後，始發現卡特公司實際資產及損益情形，完全與被告
        所稱及所提出之資料不符，茲就被告詐欺原告與之訂約之事實臚陳如后：
      (一)訂約前被告向原告佯稱卡特公司有專利權價值一百八十萬元（原證十、原證
        四），致使原告誤信卡特公司所製造之磁卡確有專利權之保護而與之締約。
        訂約後原告向專利主管機關查詢始明卡特公司並未享有任何專利權，以此質
        諸被告，被告竟以一紙所謂「『高分子材料技術開發與輔導之塑膠光電組件
        精密技術』技術發展與輔導合約」搪塞，核有詐騙原告與之訂約之嫌，此其
        一也。
      (二)其次，訂約前被告佯稱卡特公司之固定資產為一千一百三十六萬一千七百二
        十四元（原證十與原證四），使原告以為卡特公司擁有高價資產致與被告締
        約。詎原告於接管公司後，商請估價人員就固定資產中之機器設備項目實際
        作估價，卻發現僅有九十一萬元之價值，復原告以律師函催告被告出面解決
        時，被告以存證信函函覆原告時，仍堅稱卡特公司之固定資產為一千一百三
        十六萬一千七百二十四元（原證七）；嗣原告提請「財團法人台灣公證鑑定
        中心」作一公正之鑑價，揆諸該鑑定報告書第四頁起之鑑定研究內容：「壹
        、依據卡特國際股份有限公司提供之資料核對，其廠牌、規格、數量與所附
        固定資產盤點表相符，並配合現場實地拍照存證。貳、鑑定結果：：：二、
        本單位鑑價係依據標的物之產地價格與參一般市場行情，其價格追溯至民國
        八十九年二月：：：三、標的物總價新台幣：NT 0000000元。」可知，卡特
        公司固定資產（包括機械設備、辦公設備、生財器具等項目）時值總價不過
        為二百二十三萬七千元，且折舊部份未予提列，更顯見雙方訂約時，卡特公
        司固定資產實際價值係低於二百二十三萬七千元！且此亦與被告歷次提供予
        原告之原證十、原證四、原證十一、原證五、原證七等資產負債表大相逕庭
        ，足徵被告自始即以詐騙之手段致使原告與之締約，彰彰明甚。此其二也。
      (三)再者，被告原誆稱卡特公司累積盈餘高達一千四百十三萬一千九百零二元，
        詎原告於訂約後數月即發現卡特公司無現金可資運用，並另有許多應付票據
        尚未支付，除股東於八十九年四月份決定增資而仍不敷支應外，自八十九年
        九月三十日起迄今，卡特公司復陸續向碩良公司之高彥勳與羅麗惠借款以應
        付卡特公司之應付票據及薪資支出，扣除已償還款項，計仍積欠高彥勳與羅
        麗惠一百七十二萬零一百五十一元，益徵被告意圖詐欺原告締約之行甚明。
        準此，被告自始即以不實帳目資料之詐騙方式，使原告誤信卡特公司營運狀
        況甚佳，進而與伊訂立買受卡特公司股份之契約並交付鉅額價款，核其前開
        所為顯有詐欺原告，致使原告為買賣及交付價金之意思表示，原告自有權依
        民法第九十二條規定，撤銷雙方買賣契約意思表示。原告於八十九年七月間
        始明確知悉被告前揭詐欺等情（故斯時曾委請律師發函被告），並已於九十
        年二月二十七日以準備書狀繕本之送達作為行使撤銷權之意思表示。是以，
        按民法第一百七十九條規定，原告得請求被告返還不當得利之價金九百七十
        五萬元，及附加自撤銷日之翌日起至清償日止按年息百分之五計算之利息。
    六、對被告答辯之駁斥如下：
      (一)被告於歷次訴狀中辯稱：「原告已於八十九年二月份掌管卡特公司，並將業
        務外移，如有瑕疵應即行通知，否則依民法第三百五十六條之規定，不得再
        為主張。又原告已辦理董監事變更登記與申辦增資，足見原告已知卡特公司
        相關會計帳目，況股價本會隨時空環境起伏波動，所謂財務報表並非股價買
        賣之重要指標。另原告所提出之鑑定報告並非公司全數資產，鑑定結果並與
        實際不符，而否認該鑑定報告之真實性；此外，依卡特公司與財團法人工業
        技術研究院簽訂之高分子材料技術開發與輔導之塑膠光電組件精密技術技術
        發展與輔導合約第五條第三、四項約定，卡特公司與工業技術研究院約定共
        享專利權，且有『高頻非接觸式IC卡』計劃書足資為佐。」云云。惟查：
        1.原告雖於八十九年二月二十一日起進駐卡特公司，然斯時實際掌管公司會
          計帳目者，仍為被告先前聘請之會計呂美英，原告對卡特公司真正財務情
          形猶未知悉，但原告嗣於逐一實際清查後，於同年四、五月間找被告談判
          此事，並於查閱卡特公司八十八年度向國稅局報稅之資料，而發現被告確
          有詐騙原告締約之行為後，旋即於同年七月二十七日發出律師函促請被告
          出面說明，已如前述，是原告核無被告所謂怠於通知之違誤，況原告亦於
          九十年二月二十七日行使民法第九十二條規定之詐欺撤銷權，並無逾民法
          第九十三條規定之除斥期間；又本件既屬股權之買賣，原告如何於受領時
          從速檢查並通知被告？職是之故，按民法第三百五十六條第二項、第三項
          與第三百五十七條規定，原告並無怠於通知之違誤；復按民法第九十三條
          規定，亦無逾越行使撤銷權之除斥期間，從而，被告認原告應視為承認受
          領物之主張，顯非有據，委無足採。
        2.至於原告辦理董監事變更登記與申辦增資乙事，無非係因卡特公司於八十
          九年三月份改選董監事完畢，按公司法相關規定，須向行政機關辦理變更
          登記，此乃依照法律規定所必須之法定流程，並非可以此作為原告對公司
          之相關帳目早已知悉之論據；嗣因原告發現公司之週轉現金不足無法運作
          ，以此質諸被告時，被告一再向原告推稱公司資金在資產負債表之應收帳
          款項目中，然公司之應付帳款已到期，經股東討論結果決定為公司現況之
          營運而先辦理增資，後原告再就公司實際狀況逐一清查，始明被告先前稱
          公司獲利甚豐，與其提出之資產負債表等紀錄均非事實，是以，被告一再
          辯稱原告已依法辦理變更登記與增資，足證原告事前已知悉公司財務情形
          等語洵屬卸責之狡辯，要無可採。再者，被告就其所稱原告將公司業務外
          移，致公司及股東受損乙節，並未提出具體佐證以實其言，純屬子虛之詞
          。另卡特公司所營業務係製造傳統磁卡，而非如科技電子業會隨環境波動
          致股價於短時間內有差異甚大之高低起伏，故被告以股市之波動為例，認
          係事後公司股價變動，致公司與原先被告所稱之價值不符云云，誠悖於事
          理自明。
        3.復以，就被告指稱財團法人台灣公證鑑定中心之鑑定報告中，有未列入之
          資產，如被證五所示之轉帳傳票與支票，及被證六之轉帳傳票與支票，亦
          顯見鑑定中心之估價與實際不符云云。惟查，被告所舉之被證五致福電腦
          ，經原告查證結果，卡特公司內非但無該機種之電腦，相關會計帳目中亦
          未見有此資產之記載，更遑論卡特公司有該轉帳傳票與支票之存在。而由
          被證六之轉帳傳票與支票觀之，亦無法得知其上記載確與鑑定報告項次２
          之彩色印卡機為同一，況經原告清查卡特公司之所有轉帳傳票，亦無被告
          所示之被證六轉帳傳票與支票，益證該等傳票係被告所偽作甚明。且前開
          種種事跡令原告不禁懷疑被告於八十八年間尚任卡特公司負責人之際，是
          否有公器私用之嫌？更有甚者，被告不無可能將私購之物報以公帳，嗣並
          取走卡特公司之轉帳傳票等情？又被告所舉之轉帳傳票並無任何主管或會
          計核章，一般電腦均可為之，洵無法得證被告辯稱之真實性。
        4.另關於被告辯稱按卡特公司與財團法人工業技術研究院簽訂之高分子材料
          技術開發與輔導之塑膠光電組件精密技術技術發展與輔導合約第五條第三
          、四項規定，卡特公司與工業技術研究院約定共享專利權，並有「高頻非
          接觸式IC卡」計劃書足資為佐等語，亦純屬子虛之詞。查商品是否具備專
          利權應以專利主管機關即智慧財產局之核可為準，倘廠商與他人合作研發
          產品而約定共享專利權，猶須經專利主管機關之審核程序，並經公告、核
          發專利證書等一切手續，該產品始受專利法之保護，亦始具有專利權之價
          值，是被告所謂卡特公司與工業技術研究院共享專利權之約定，不過係指
          取得專利權後之權利歸屬約定，尚未取得專利權之前，縱使有研究計劃存
          在，仍與真正取得專利權有間，是被告此項辯稱顯屬訛詞，不足為採。
      (二)被告另辯稱：「設卡特公司財務不如兩造簽約時之約定，何以未見原告當場
        異議，卻在原告主導下，以債權抵股款增加被告之股份？」，查：
        1.原告雖於八十九年二月二十一日起進駐卡特公司，然斯時實際掌管公司會
          計帳目者，仍為被告先前聘請之會計呂美英，原告對卡特公司真正財務情
          形猶未知悉，嗣因原告於八十九年三月間發現公司之週轉現金不足無法運
          作，以此質諸被告時，被告一再向原告推稱公司資金在資產負債表之應收
          帳款項目中，然公司之應付帳款已到期，且卡特公司應發薪資亦迫在眉睫
          ，經股東討論結果，決定為公司現況營運先辦理增資，旋所有股東並將增
          資股款匯入卡特公司帳戶內以應應付帳款與應發薪資之急，俟原告始依公
          司法相關規定辦理增資變更登記。是就辦理增資變更登記程序上，會計小
          姐始於會計科目上將各股東匯入之股款當成股東對卡特公司之債權，以此
          作為抵繳股款之名目，然斯時原告尚處查帳階段，對於卡特公司實際財務
          狀況猶未全盤掌控與瞭解，準此，被告尚不得以此原告初進駐卡特公司之
          增資過程辯稱原告已知悉卡特公司帳目之論基。且由被告庭呈「卡特國際
          股份有限公司股東以債權抵股款明細表」之股款繳交日期為八十九年三月
          間亦可知增資程序確係發生於原告進駐卡特公司之初，復被告另庭呈之「
          卡特國際股份有限公司股款收入及資產動用明細表『台灣銀行大安分行活
          期存款』」則係由當時掌管所有帳目之會計呂美應按法律增資之相關規定
          ，呈報增資時卡特公司資產明細資料予台北市建設局。是以被告以前揭事
          證屢稱原告已依法辦理變更登記與增資，足證原告事前已知悉公司財務情
          形等語，洵屬卸責之詞。
  參、證據：提出股權買賣契約書、匯款單、原證四卡特公司資產負債表、卡特公司
      八十八年度營利事業所得稅結算申報書暨原證五資產負債表、律師函、被告之
      存證信函暨所附原證七卡特公司資產負債表及損益表、高分子材料技術開發與
      輔導之塑膠光電組件精密技術技術發展與輔導合約、原證十卡特公司資產負債
      表明細、原證十一卡特公司資產負債表與損益表明細、卡特公司借款明細、卡
      特公司各股東繳交增資股款之「卡特公司台灣銀行大安分行存摺明細帳目」等
      影本及財團法人台灣公證鑑定中心報告書各一件為證，並聲請訊問證人羅麗惠
      、鄭賽英。
乙、被告方面：
  壹、聲明：駁回原告之訴。如受不利判決願供擔保請准免為假執行。
  貳、陳述：
    一、按購買公司之股權並經營，絕非率性而為，原告評估卡特公司之營運狀況及
        商譽後，始主動找被告購買該公司部分股權。原告所謂被告佯稱卡特公司如
        何、如何，並多次提出前後不一之資產負債表云云，有違經驗法則，並非事
        實。
    二、原告提出起訴狀所附之原證二資產負債表（下稱原證二資產負債表）及另提
        出之原證四資產負債表，均非所謂被告給予原告之報表，更非系爭買賣契約
        之附件，原告已自認其原證二資產負債表係誤附，且該報表已列明卡特公司
        有內外帳，則原告所述報表已失其真。而原證四資產負債表上既無卡特公司
        之標示及兩造之簽章，並載有與八十九年一月二十九日簽約日不符之「製表
        日期／２／」字樣，復經註明「他們的帳」及刪改多處，該報表顯非被
        告所作，而係原告臨訟任作。且原證二、原證四、原證十之資產負債表，亦
        經證人鄭賽英否認。至於原證十一資產負債表乃鄭賽英為兩造就公司增資說
        明之草稿，曾經鄭賽英在鈞院及台灣台北地方法院檢察署八十九年偵字第二
        三九八號詐欺案件陳明甚詳，並謂兩造均曾要伊提出報表過等語，足證原告
        瞭解卡特公司實際情況。且兩造曾研討公司增資（事實上已辦理增資），設
        卡特公司財務不如兩造簽約時之約定，何以未見原告當場異議？卻在原告主
        導下，以債權抵股款增加被告之股份？
    三、證人羅麗惠與原告係姑嫂，並為前述詐欺案之告訴人，原告謂羅麗惠係實際
        出資人，則其證詞已偏頗，且伊謂二千五百萬賣給原告：：：八十九年二月
        二十一日或二十二日左右才提供原證四資產負債表云云，與系爭契約載明一
        千五百七十五萬元，及原告準備書狀(二)謂八十九年一月十九日訂約前即交付
        原證四資產負債表不符。又原告準備書狀(四)第二段又翻異其詞，改稱原證四
        係八十九年二月二十一日進駐數天後所提云云，以附其說，顯不足採。原告
        與證人所述均非事實，至為明顯。
    四、原告於八十九年二月二十一日起即全面掌管卡特公司，並保管被告之印章，
        有關會計帳冊均在原告掌管之公司內，而有關會計報表均由原告自行為之。
        被告之印章經一再催討，原告始於另案起訴後返還一顆印章，另一顆則在八
        十九年十月三十一日開庭當時當庭返還。原告所謂八十九年五月間向國稅局
        調閱原證五資產負債表云云，亦與原證五下方所蓋「財政部台北市國稅局大
        安稽徵所5.15.申報資料收件章」不符，蓋該報表既於八十九年五月始申報
        ，且當時公司之會計及印章均由原告保管中，則原告何來調閱之舉？況原告
        於八十九年三月既以原告擔任負責人之名義向台北市政府建設局申報變更登
        記，且五月間持類似之會計報表申辦增資，足見有關會計報表乃原告早已知
        悉之事。原告所述，一再更改，顯不可採。
    五、卡特公司帳簿憑證均在原告掌控中，伊請台灣公證鑑定中心所作鑑定，非僅
        在時隔年餘後，且未據憑證而任作，其鑑定與事實不符，被告否認之。被告
        雖已移交而無完整憑證，惟就零星記憶，甚多資產未列入，如八十八年三月
        二十三日向致福購入電腦，即其例。所謂鑑定報告之動產，非僅不全，且其
        使用年數及購入金額，均與事實不符，例如項次２彩色印卡係八十八年四月
        六日購入，價值十四萬六千元，竟謂已使用五年，單價七千元，足見其虛假
        難採。
    六、卡特公司與工業技術研究院合作，除卡特公司與財團法人工業技術研究院簽
        訂之高分子材料技術開發與輔導之塑膠光電組件精密技術技術發展與輔導合
        約第五條第三、四項約定，共享專利權外，並有委託該院研發「高頻非接觸
        式ＩＣ卡」計劃書及付款予該院之部分支票影本可稽。絕非所謂傳統磁卡業
        ，否則原告不致於佔據公司不還，本件如有所謂解約情事，仍得於原告恢復
        原狀前，拒絕其請求，被告佔據公司不付尾款，反而向被告請求所謂違約金
        之鉅大款項，顯悖誠信。
    七、股價瞬息萬變，常隨時空環境而起伏波動，與公司之資產負債情形並無必然
        之關連。又稅務會計限於設備折舊，及未能顧及商譽、客戶網等無形資產，
        其財務報表並非股價買賣之重要指標，卡特公司確實與工業技術研究院合作
        ，有合約及付款發票存於公司可考，茍卡特公司一文不值，何以原告佔據不
        願返還？原告先則占用被告之印章不還，經另案起訴後，始返還公司登記章
        ，迨開庭時再返還銀行印章，離其二月掌公司已八個月，原告復於被告催討
        尾款未付後，始於八十九年七月二十七日委由律師以所謂帳務為由，拒付款
        項，嗣經被告逐一駁斥後，並於同年八月中旬至原告所委任之律師處協調和
        解，原告亦均不理會，其掌管公司又不付尾款，已悖誠信。而卡特公司並無
        瑕疵，且縱設有所謂瑕疵，原告於二月掌管公司，應從速檢查，如有瑕疵應
        即行通知，原告延未通知，依民法第三五六條規定，亦不得再為主張，況原
        告接掌經營多月，公司客戶機密及業務外移，已面目全非。原告自承伊所作
        誤附之原證二資產負債表，尚載列內帳、外帳，足見原告明知所謂內外帳差
        異，竟將帳戶混淆任作主張，拒付尾款，已悖誠信，其進而主張解約，尤背
        事理。
    八、原告對於所謂報表情形，一再翻異其說，足見其臨訟杜撰之情，原告所謂財
        務狀況差異，找被告談判，鄭賽英提議請一金主於十五日內商借增資，補足
        股東往來所增加負債數額，補足二日後再將此筆現金調出還金主云云，並非
        事實。所謂借錢增資，二日後再還，與返還負債何干？被告縱屬至愚，亦不
        致如此，原告所述有違經驗法則。又原告所謂八十九年九月三十日起向高彥
        勳及羅麗惠借款云云，被告否認之。況原告自承八十九年二月後入主卡特公
        司，將公司遷入碩良公司，原業務經理同時為碩良公司拉業務，無法專職為
        卡特公司工作，則原屬卡特公司業務收入顯受損害，縱有經營不善，亦應由
        原告負責。
    九、按當事人主張有利於己之事實者，就其事實有舉證之責任，民事訴訟法第二
        七七條定有明文。原告主張被告違約云云，自應由其舉證證明卡特公司有所
        謂未顯示之帳外負債情形，惟並未見原告舉證證明有何帳外之負債。又依台
        北市政府建設局函送之卡特公司登記卷內資料，被告已於八十九年二月二日
        交割股票，有原告代徵納證券交易稅單可稽。原告於八十九年三月十三日以
        該公司董事長名義申請改選董監事，八十九年六月十三日完成變更登記，由
        原告及其指定之人邱金容擔任董事。被告已依約履行，而該公司並無系爭契
        約第六條所述其他未顯示之帳外負債情事。
    十、被告並無違約，原告自不得解約。況原告自八十九年二月掌管公司後，將業
        務他移，並將卡特公司遷至碩良公司，由公司業務經理傅克明同時為兩家拉
        業務，無法專職為卡特公司工作，致使股東受損。原告造成公司受損，依民
        法第二百六十二條規定，縱設有解除權，亦已消滅。又依同法第二百五十九
        條及第二百六十一條準用第二百六十四條規定，縱設原告得主張解約，則在
        原告未依其受領卡特公司股權時之營運狀況，將股權及經營權返還前，被告
        自得拒絕原告之請求。而原告佔據公司並未受損，又未付尾款，竟對處於弱
        勢之被告請求高達一千九百五十萬元懲罰性違約金，顯屬過高，有違常理。
    十一、原告謂伊可依民法第九十二條規定撤銷系爭買賣契約，並為先後位之聲明云
        云，與先前主張解除契約其事實迴異，係屬訴之變更追加，被告不同意之。
        況系爭契約係原告所撰，原無所謂詐欺可言，而原告於八十九年二月二十一
        日起即全面掌管卡特公司，原告遲至九十年二月二十七日始具狀主張撤銷，
        亦已逾民法第九十三條規定之除斥期間。又原告自認實際出資人為羅麗惠，
        則究竟誰有權主張，未見陳明。
  參、證據：提出代徵稅額繳款書、卡特公司變更登記申請書、卡特公司變更登記事
      項卡、本院八十九年度重訴字第一八三九號民事事件八十九年十月三十一日言
      詞辯論筆錄等影本各一件，卡特公司轉帳傳票暨支票影本各二件及高頻非接觸
      式ＩＣ卡製程計劃書影本一件暨支票影本三件為證，並聲請訊問證人傅克明及
      向台北市政府建設局調取卡特公司變更登記案卷。
    理    由
壹、先位之訴部分：
  一、原告主張被告原係卡特公司負責人，兩造於八十九年一月二十九日簽訂卡特公
      司股權買賣契約，由原告以總價一千五百七十五萬元購買被告所持有卡特公司
      百分之五十一之股份，並約定被告應擔保卡特公司之資產負債明細確如系爭股
      權買賣契約附件所示之資產負債表所載，絕無其他未顯示之帳外負債情事，如
      有不實，被告應給付實付價金數額兩倍予原告，作為懲罰性違約金，另應賠償
      原告所受之損害；如被告違反上述約定，經原告定五日期限催告改正被告仍未
      改正時，原告並得解除契約。嗣原告於同年一月三十一日依約支付部分價金計
      九百七十五萬元予被告。詎原告於同年二月二十一日進駐卡特公司後，就被告
      所提出作為上開契約附件之原證四資產負債表逐一核對，發現該資產負債表所
      載：(一)固定資產一千一百三十六萬一千七百二十四元部分，與被告事後另行交
      付之原證七資產負債表，及卡特公司向國稅局申報營利事業所得稅之申報書所
      附原證五資產負債表所載均為六百五十二萬二千八百四十九元不符，後經原告
      請財團法人公正鑑定中心鑑定卡特公司固定資產，亦僅值二百二十三萬七千元
      而已；(二)就專利權一百八十萬元部分，與被告嗣後另行交付之原證七、原證十
      一資產負債表及卡特公司向國稅局申報營利事業所得稅之申報書所附原證五資
      產負債表所載，均無專利權之資產項目，亦有不符，經原告質問被告，被告則
      以一紙「高分子材料技術開發與輔導之塑膠光電組件精密技術技術發展與輔導
      合約」搪塞，而被告並於台灣台北地方法院檢察署八十九年度他字第四二二七
      號詐欺案件偵查中坦承卡特公司並無取得專利權；(三)累積盈虧一千四百十五萬
      零四百五十元部分，與被告另行交付之原證十一、原證七等資產負債表所載累
      積盈虧依序各為虧損一百八十八萬一千七百九十九元、盈餘六百三十三萬一千
      九百零二元，差距極大；(四)股東往來部分，原證四資產負債表載為零，與被告
      嗣後另行交付之原證十一資產負債表載為八百五十九萬四千二百十七元不符，
      亦與卡特公司項國稅局申報營利事業所得稅之申報書所附原證五資產負債表所
      載之七百三十四萬一千五百八十三元不符。被告蓄意提供不實之卡特公司資產
      負債表作為契約附件，已違反其依系爭買賣契約所應負之「擔保所提供卡特公
      司資產負債表之真實性」義務，原告乃於八十九年七月二十七日，以律師函催
      告被告於函到後五日內出面解決，惟屆期仍未見被告有任何具體回應，原告遂
      於八十九年十一月二十三日向被告為解除契約之意思表示。為此，爰依上開股
      權買賣契約約定，請求被告返還所受領之價金九百七十五萬元及附加自受領日
      之翌日即八十九年二月一日起至清償日止按年息百分之五計算之利息；並另賠
      償原告兩倍懲罰性違約金即一千九百五十萬元及附加自解除契約日之翌日即八
      十九年十一月二十四日起至清償日止按年息百分之五計算之利息等情。
  二、被告則以原證四資產負債表並非被告製作或提供作為系爭契約附件之報表，原
      告亦未舉證證明卡特公司有未顯示之帳外負債情形，原告自不能解除契約請求
      返還價金或違約金等語，資為抗辯。
  三、查原告主張兩造於於八十九年一月二十九日簽訂卡特公司股權買賣契約，由原
      告以總價一千五百七十五萬元購買被告所持有卡特公司百分之五十一之股份，
      並約定被告應擔保卡特公司之資產負債明細確如契約附件所示之資產負債表所
      載，絕無其他未顯示之帳外負債情事，如有不實，被告應給付實付價金數額兩
      倍予原告，作為懲罰性違約金，另應賠償原告所受之損害；如被告違反上述約
      定，經原告定期五日催告改正被告仍未改正時，原告並得解除契約，嗣原告於
      同年一月三十一日依約支付部分價金計九百七十五萬元予被告等情，並提出股
      權買賣契約書為證，核屬相符，復為被告所不爭，固堪信為真正。
  四、惟原告另主張卡特公司實際資產負債狀況，與被告所提供作為系爭買賣契約附
      件之原證四資產負債表所載，有如上所述之不符情事，被告有違系爭契約第六
      條擔保資產負債真實性義務一節，則為被告所否認，並以原證四並非系爭契約
      之附件等語置辯。則本件首應審究者，乃在原證四資產負債表是否為系爭契約
      之附件？
  五、按法院調查證據應先審酌本證之證明力，如本證能達其目的始須審究反證之證
      明力；茍本證不能達其目的，既無庸以反證推翻，法院自無審究反證之餘地。
      因之，原告起訴就其主張之事實舉證證明為真實後，被告就其抗辯事實始應負
      證明責任。茍原告所舉證據不足以使法院信其主張為真實，法院應駁回原告之
      訴，自無庸審究被告之抗辯是否有理由，最高法院四十三年台上字第三七七號
      判例參照。本件原告主張原證四資產負債表為系爭契約之附件，並據以主張其
      權利，依上說明，原告就「原證四資產負債表為系爭契約附件」此一待證事實
      ，自應負舉證之責任。惟查：
    (一)原告於起訴狀載稱：兩造「於買賣契約書第六條第一項明文約定，被告擔保卡
      特公司之資產負債明細確如其所提供作為買賣契約附件之資產負債表（如原證
      二）所載：：：」云云，係主張被告提供原證二資產負債表作為系爭買賣契約
      附件（按原告嗣後雖撤回原證二之證據方法，惟被告已經援引原證二為其有利
      之事證，本於證據共通原則，本院仍應審酌原證二之證據資料）；嗣於八十九
      年十二月十九日當庭提出之準備書狀(一)又載稱：「原告起訴狀所附證二之資產
      負債表，經查係誤附，茲將此項證據方法予以撤回。蓋以被告為說服原告與其
      訂定系爭股權買賣契約，曾以口頭告知原告卡特公司有高達新台幣一千四百一
      十五萬零四百五十元之累積盈餘（起訴狀所附之證二即原告據被告此等陳述所
      整理作成）；而其於締約前傳真予原告以作為契約附件之卡特公司資產負債表
      ，則為原告起訴狀所附證四之帳戶式資產負債表：：：」云云，又改稱被告係
      於締約前將原證四之資產負債表傳真予原告作為系爭契約之附件。嗣經被告爭
      執原證四上之「製表日期／２／」字樣，與原告所述該資產負債表係在八
      十九年一月二十九日兩造訂約前傳真予原告之情不符以後，原告於九十年二月
      六日當庭提出之準備書狀(二)載稱：「：：：被告於八十九年一月二十九日訂約
      前，即交付一份如證四之資產負債表予卡特公司實際出資人羅麗惠，並聲稱此
      即為卡特公司之資產負債財務現況，以此作為契約內所謂資產負債表附件，是
      訂約當日雙方簽立之契約書中，並未有所謂附件之內容附於契約書後，而從整
      份契約書中，亦無法得知附件之所在，然誠如上述，被告既已向原告聲稱訂約
      前所交付之資產負債表（即證四）作為契約附件，則系爭契約之資產負債表附
      件自為證四即明。復以，斯時羅麗惠僅查閱該份契約附件之資產負債表項目與
      金額部分，並未留意此系爭契約附件之製表日期，況原告認雙方契約中既有第
      六條違反擔保義務之兩倍懲罰型違約金規定，又該製表日期並非原告所欲了解
      卡特公司資產負債現況之重要爭點，是以證二製表日期之違誤並非原告所造成
      ，亦非本件重要之爭點所在：：：」云云，仍堅指原證四資產負債表係在兩造
      訂約前由被告傳真予訴外人羅麗惠，作為系爭買賣契約之附件；嗣於證人羅麗
      惠於九十年二月二十七日到庭證稱：「八十九年一月二十九日兩造簽訂契約時
      ，系爭契約沒有附件，直到八十九年二月二十一日或二十二日左右，被告才提
      供原證四給原告當作契約附件」等語後，原告則又於九十年三月二十日當庭提
      出準備書狀(三)載稱：「查卡特公司實際出資人之一羅麗惠小姐找到乙份訂約前
      （參證十右下方傳真日期為00-00-00 00:39）由被告請鄭賽英小姐傳真予羅麗
      惠小姐之卡特公司資產負債表現況（證十）供原告參考，但原告認該份資產負
      債表之資料過於簡略，其上又無標明卡特公司名稱，無法作為契約之資產負債
      表附件，惟被告稱其急於用錢，傳真之資料（即證十）僅讓原告大致了解卡特
      公司之財務現況，並商請原告斯日下午先與之締約，俟日後再補具契約之資產
      負債表附件。而原告認由被告傳真資料可知卡特公司財務狀況良好：：：，且
      契約中定有違反擔保資產負債表真實性之兩倍懲罰性違約金約定，遂不疑有他
      ，於斯日下午與被告訂定如證一之股權買賣契約，其後則如證人羅麗惠小姐於
      前次庭訊中證稱（見九十年二月二十七日庭訊筆錄），契約附件係被告嗣後當
      面交付證人羅麗惠小姐，即證四該份資產負債表」云云，又改稱兩造訂約前被
      告係請訴外人鄭賽英傳真原證十資產負債表予羅麗惠供原告參考，而原證四資
      產負債表則係被告在兩造訂約後才交付予羅麗惠當作系爭買賣契約之附件。按
      民事訴訟法第一百九十六條第一項雖規定，攻擊或防禦方法得於言詞辯論終結
      前提出之；而當事人為求勝訴，雖無不極盡攻擊或防禦之能事，以求能得勝訴
      。惟若為求勝訴，不擇手段，虛構攻擊或防禦方法，以求勝訴，非但虛耗法院
      資源，有違誠信原則，抑且亦使其陳述之信用度降低。由上述原告歷次陳述之
      過程可知，原告就何者為系爭股權買賣契約附件此一親自經歷之事實，前後竟
      主張不可相容之事實，依上說明，已違經驗定則，自難採為憑信。
    (二)證人羅麗惠雖到庭證稱：「原告是我二嫂，因她癌症開刀所以請我幫他看系爭
      股權讓與過程，八十九年一月二十九日兩造簽訂系爭契約前，被告告訴我說卡
      特公司非常賺錢，要以二千五百萬賣給原告，但因股權讓與勢必要看財務報表
      及資產負債表，被告就說要簽約後再補，但我向被告表示，如果有假帳怎麼辦
      ？被告表示他敢在契約約定二倍罰款就不會騙原告。八十九年一月二十九日兩
      造簽訂契約時，系爭契約沒有附件。直到八十九年二月二十一日或二十二日左
      右，被告才提供原證四給原告當作契約附件」等語。然原告既是證人之二嫂，
      證人又為原告處理本件股份買賣事宜，與原告間之親誼關係自屬密切，原告復
      陳明證人亦屬本件股份買賣之實際出資人之一，足見證人與原告利害與共，則
      原告於本件之主張是否經法院採信，與證人自身利益即息息相關。準此，證人
      證詞之證明力與單純之原告主張，實屬無異，如無堅強之佐證，自難採為認定
      事實之基礎。而證人上揭證述，並無任何佐證。且證人陳稱：「因股權讓與勢
      必要看財務報表及資產負債表，被告就說要簽約後再補，但我向被告表示，如
      果有假帳怎麼辦？」等語，顯見其主觀上已明知系爭股份買賣應審核卡特公司
      之財務報表及資產負債表，並應由被告為之擔保；再以系爭買賣契約第六條約
      定：「乙方（即被告）擔保卡特國際股份有限公司之資產負債併明細確如附件
      所示之資產負債表所載絕無其他未顯示之帳外負債情事：：：」之情，亦可見
      證人與原告均有意以書面契約暨其附件作為兩造股份買賣約定之立證方法，並
      以被告提供之卡特公司資產負債表作為主張被告應負擔保責任之依據。則證人
      代原告審閱本件簽約過程，，豈會容許被告事後才片面提出資產負債表作為系
      爭契約之附件，而不要求被告於立約時一併確定契約附件之內容？證人證稱直
      到八十九年二月二十一日或二十二日左右，被告才提供原證四資產負債表給原
      告當作契約附件等情，與常情難謂無違。另以原告另陳稱證人羅麗惠另找到乙
      份訂約前由被告請訴外人鄭賽英傳真予羅麗惠小姐之卡特公司資產負債表現況
      即原證十供原告參考等情，經證人鄭賽英到庭證稱該原證十並非其所製作，亦
      無傳真予羅麗惠等語。且被告抗辯該原證十傳真資料下方所載傳出號碼000
      000000000號係原告之電話號碼等情，原告亦未表示否認，顯見該傳
      真資料應係經由原告之傳真機向外傳送，而非訴外人鄭賽英傳真予羅麗惠。是
      依原告此部分所述，亦得見證人就系爭股權買賣契約之簽約過程之記憶，是否
      清楚無誤，尤非無疑。則證人上述證詞，自難據以信憑。
    (三)又系爭股份買賣總價額高達一千五百七十五萬元，而原告並有意以簽訂書面作
      為兩造約定之立證方法，衡諸常情，原告理應特別重視書面立證之細節。然觀
      諸原告提出之原證四資產負債表，其上並無任何足資判斷為系爭契約附件之標
      示，亦無經被告簽名蓋印等方式之確認，復有在上塗改之痕跡，在在顯示原告
      主張原證四資產負債表係被告所提供作為系爭契約附件云云，顯與常情有違，
      不足採信。
  六、據上所述，原告既不能證明原證四資產負債表係系爭買賣契約之附件，復未舉
      其他證據證明系爭契約之附件究竟為何，則原告其後就卡特公司之資產負債狀
      況與原證四所示情形，有如何如何之不符云云，縱認屬實，亦與被告應否依系
      爭契約第六條約定負擔保責任無關。職是，原告主張被告有違系爭契約第六條
      之擔保義務，並據以依系爭契約第十條約定，解除系爭契約，請求返還所繳價
      金，及依系爭契約第六條約定請求被告給付二倍實付價金之違約金，並均加付
      法定遲延利息，均有未合，不應准許。
  七、從而，原告請求被告應給付二千九百二十五萬元，及其中九百七十五萬元部分
      ，自八十九年二月一日起；餘一千九百五十萬元部分，自八十九年十一月二十
      四日起，均至清償日止按年息百分之五計算之利息，為無理由，應予駁回。
貳、備位之訴部分：
  一、按訴狀送達後，原告不得將原訴變更或追加他，但請求之基礎事實同一者，不
      在此限，民事訴訟法第二百五十五條第一項第二款定有明文。本件原告起訴原
      主張被告向其佯稱卡特公司經營情況良好，獲利頗豐，固定資產價值一千一百
      三十六萬一千七百二十四元，累積盈餘高達一千四百十三萬一千九百零二元，
      且所經營之磁卡業務具有專利權保護，價值一百八十萬元，並提出原證十、原
      證四等資產負債表，使其不疑有他而與被告簽訂系爭股權買賣契約後，始發現
      卡特公司實際資產負債狀況與被告所提出作為系爭買賣契約附件之原證四資產
      負債表所載不符，被告有違系爭契約第六條擔保資產負債表真實性之義務，爰
      依系爭契約第十條解除契約，並請求被告返還已付價金及依系爭契約給付違約
      金等情，嗣於審理中本於同一事實，追加備位之訴，主張其得依民法第九十二
      條規定撤銷系爭買賣契約之承買意思表示，並依不當得利之法律關係請求被告
      返還已付價金九百七十五萬元及法定遲延利息等情，經核原告追加備位之訴部
      分，合於民事訴訟法第二百五十五條第一項第二款規定，應予准許。被告雖陳
      稱不同意原告訴之追加云云，核於原告追加之訴並無影響；又當事人適格之訴
      訟要件，於非固有必要共同訴訟之給付之訴，係以原告起訴時主張之事實作形
      式判斷，如原告主張自己有請求權，對其主張為有義務之人提起訴訟，當事人
      即為適格。查本件原告追加備位之訴主張其對被告有不當得利返還請求權，依
      前開說明，不論原告之訴經本院判斷結果在實體上有無理由，其當事人適格之
      要件並無欠缺。是被告以原告自認本件實際出資人為羅麗惠為由，爭執原告之
      當事人適格要件，核屬無據，先予敘明。
  二、原告主張被告向原告佯稱卡特公司經營情況良好，獲利頗豐，具有高額之固定
      資產價值計一千一百三十六萬餘元，且累積盈餘亦高達一千四百一十五萬餘元
      ，復所經營之磁卡業務業獲專利權之保護，價值一百八十萬元云云，使原告陷
      於錯誤，與被告訂立系爭股權買賣契約，並給付被告部分價金九百七十五萬元
      。詎原告買受卡特公司股份並實際接管後，向專利主管機關查詢，始知卡特公
      司並未享有任何專利權，以此質諸被告，被告竟以一紙所謂「高分子材料技術
      開發與輔導之塑膠光電組件精密技術技術發展與輔導合約」搪塞；又原告另商
      請鑑價人就卡特公司固定資產中之機器設備項目實際作估價，發現僅有九十一
      萬元之價值，經原告以律師函催告被告出面解決時，被告復以存證信函函覆堅
      稱卡特公司之固定資產為一千一百三十六萬一千七百二十四元，嗣原告提請財
      團法人台灣公證鑑定中心鑑價，卡特公司固定資產包括機械設備、辦公設備、
      生財器具等項目，不計折舊之時值總價，不過為二百二十三萬七千元而已；且
      原告於訂約後數月發現卡特公司無現金可資運用，並有許多應付票據尚未支付
      ，因此除由股東於八十九年四月間決定增資而仍不敷支應外，自八十九年九月
      三十日起迄今，卡特公司復陸續向訴外人碩良公司之高彥勳與羅麗惠借款以應
      付卡特公司之應付票據及薪資支出。被告自始即以不實帳目資料之詐騙方式，
      使原告誤信卡特公司營運狀況甚佳，進而與伊訂立買受卡特公司股份之契約並
      交付鉅額價款，核其前開所為顯有詐欺原告，致使原告為買賣及交付價金之意
      思表示，原告自有權依民法第九十二條規定，撤銷雙方買賣契約意思表示。原
      告因此於八十九年七月間明確知悉被告前揭詐欺之情後，已於九十年二月二十
      七日以本件準備書狀繕本之送達向被告撤銷系爭股權買賣契約之承買意思表示
      。為此，依民法第一百七十九條規定，請求被告返還不當得利之價金九百七十
      五萬元，及附加自撤銷日之翌日起至清償日止按年息百分之五計算之法定利息
      等情。
  三、被告則以原告評估卡特公司之營運狀況及商譽後，始主動找被告購買卡特公司
      部分股權，原告所謂被告佯稱卡特公司如何、如何，並非事實；且卡特公司與
      財團法人工業技術研究院合作，卡特公司確已依約給付合作款項，依所簽訂之
      高分子材料技術開發與輔導之塑膠光電組件精密技術技術發展與輔導合約第五
      條第三、四項約定，卡特公司本可共享專利權；又卡特公司帳簿憑證均在原告
      掌控中，原告請台灣公證鑑定中心所作鑑定，非僅在時隔年餘後，且未據憑證
      而任作，其鑑定與事實不符，而卡特公司亦有甚多資產未列入資鑑定報告內，
      該鑑定報告之動產，非僅不全，且其使用年數及購入金額，均與事實不符；況
      系爭契約係原告所撰，原無所謂詐欺可言，而原告於八十九年二月二十一日起
      即全面掌管卡特公司，原告遲至九十年二月二十七日始具狀主張撤銷，亦已逾
      民法第九十三條規定之除斥期間等語，資為抗辯。
  四、經查：
    (一)原告主張被告向原告佯稱卡特公司具有高額之固定資產價值計一千一百三十六
      萬餘元，經原告另商請鑑價，卡特公司固定資產中之機器設備僅有九十一萬元
      之價值，全部固定資產包括機械設備、辦公設備、生財器具等項目，不計折舊
      之時值總價，亦僅為二百二十三萬七千元，然被告卻以存證信函堅稱卡特公司
      之固定資產為一千一百三十六萬一千七百二十四元等情，固據其提出原證十、
      原證四等資產負債表及財團法人台灣公證鑑定中心鑑價報告書為證。惟按私文
      書應由舉證人證其真正，為民事訴訟法第三百五十七條前段所明定，原告提出
      原證四及原證十等資產負債表，並未舉證證明該文書之真正，自難據以證明原
      告之上開主張為真正。再者，原告所提出之財團法人台灣公正鑑定中心鑑價報
      告書，細繹其時價鑑定表所載，將所有受鑑標的之製造日期均載為八十九年二
      月，且其購入原價均未記載，顯係未依實際製造日期及購入憑證考量其價格，
      則其鑑定價格之正確性尚非無疑。而其鑑定單價中，多數電腦主機、螢幕均僅
      值三、五百元，尚有印表機僅值一百元、小檯燈更僅值三十元，汽車一部僅值
      四萬五千元、貨車一部僅值四萬零四百元，以此觀之，該鑑定單價顯然已計入
      折舊，然原告陳稱該鑑定並未計算折舊云云，亦有未合。而被告雖以存證信函
      函覆原告稱卡特公司固定資產為一千一百三十六萬一千七百二十四元，此為被
      告所不爭，並有該存證信函附卷可稽，然被告上開存證信函第三頁所稱固定資
      產部分為一千一百三十六萬一千七百二十四元，係以該存證信函後附之原證七
      資產負債表為據，而觀諸該原證七資產負債表所載固定資產之累計折舊部分，
      均載為零，準此觀之，被告於存證信函所稱卡特公司固定資產一千一百三十六
      萬一千七百二十四元云云，顯係謂折舊前之價值。則原告以上開已計入折舊之
      固定資產鑑定價格，與被告所述未計算折舊之固定資產價格有所不符，認被告
      向其虛報，亦非有據。至於原告另稱其商請鑑價人就卡特公司機器設備鑑定僅
      值九十一萬元部分，則未據提出證據以實其說。是原告此部分主張，尚乏明證
      ，並不足採。
    (二)又原告另主張被告向原告佯稱卡特公司累積盈餘高達一千四百一十五萬餘元云
      云，核亦係以所提出之原證十、原證四等資產負債表為其立證方法，然原告未
      能舉證證明原證十、原證四之文書真正，其據以主張此部分事實，自難採信。
    (三)至於原告主張被告向原告佯稱卡特公司所經營之磁卡業務業獲專利權之保護，
      價值一百八十萬元，詎原告向專利主管機關查詢結果，卡特公司並未享有任何
      專利權，以此質諸被告，被告竟以一紙所謂「高分子材料技術開發與輔導之塑
      膠光電組件精密技術技術發展與輔導合約」搪塞，故認被告有詐欺原告之情事
      一節，雖被告不否認卡特公司未取得上開專利權，惟原告仍未證明被告有以「
      卡特公司所經營之磁卡業務業獲專利權之保護，價值一百八十萬元」等虛罔詞
      語向原告施詐，即依原告所提出之被告存證信函第十五頁所載：「公司帳上所
      列專利權係指與工業局工業研究院共同開發之非接觸式ＩＣ卡天線製程，其中
      工業局補助二，七八五，０００元，卡特公司亦出資一，七一五，０００元並
      分四期給付：：：而卡特公司帳上僅列一八０之出資：：：」，亦僅表明卡特
      公司帳上列有專利權一百八十萬元而已，並無聲稱卡特公司所經營之磁卡業務
      業獲專利權之保護。而卡特公司與財團法人工業技術研究院確有簽立「高分子
      材料技術開發與輔導之塑膠光電組件精密技術技術發展與輔導合約」，並支付
      該研究院合計一百四十四萬三千七百五十元等事實，業據被告提出支票影本三
      紙為證，且為原告所不爭，而依該合約第五條第二項約定：「執行計畫之研究
      成果則由參與本工作之各方按經費所佔比例共有，倘能申請智慧財產權，則登
      記為參與本工作之各方共有」，卡特公司亦確有因而享有專利權之可能。是卡
      特公司雖未經取得專利權，而將所支出之費用以專利權科目認列於公司帳，縱
      有不當，亦難據此指被告以此施用詐術。況原告以總價高達一千五百七十五萬
      元購買卡特公司百分之五十一之股份，顯有意取得卡特公司之經營權，則衡情
      ，舉凡與卡特公司營運狀況有關之因素，均應係原告訂約前所考慮者，原告應
      非僅因誤信卡特公司有價值一百八十萬元之專利權，即與被告訂定系爭股權買
      賣契約。是原告主張被告佯以卡特公司有專利權保護之情，取信原告，致原告
      受詐欺而與被告訂立系爭買賣契約云云，尚難採信。
    (四)此外，原告所主張其在訂約後數月發現卡特公司無現金可資運用，並有許多應
      付票據尚未支付，因此除由股東於八十九年四月間決定增資而仍不敷支應外，
      自八十九年九月三十日起迄今，卡特公司復陸續向訴外人碩良公司之高彥勳與
      羅麗惠借款以應付卡特公司之應付票據及薪資支出等情，經核係屬系爭買賣契
      約後所發生之事實，與原告於訂約之際有無受被告詐欺無關，而原告亦未主張
      被告於訂約之際有擔保卡特公司之現金量足供營運使用，則原告據此認為被告
      有詐欺之行為，亦非可採。
  五、綜上所述，原告主張受被告詐欺而訂立系爭買賣契約，並無可採，原告據以主
      張撤銷系爭股權買賣契約之承買意思表示，自屬無據。則原告依撤銷後之不當
      得利法律關係請求被告返還已付價金並給付法定遲延利息，即有未合，不應准
      許。
  六、從而，原告請求被告給付九百七十五萬元，並自九十年二月二十八日起至清償
      日止按年息百分之五計算之利息，為無理由，應予駁回。
參、原告先位及備位之訴均受敗訴判決，其假執行之聲請即失所依據，應併予駁回。
肆、兩造其餘攻擊防禦方法，經本院斟酌後認為均不足影響本判決之結果，自無逐一
    詳予論駁之必要，附此敘明。
據上論結，原告之訴為無理由，依民事訴訟法第七十八條判決如主文。
中      華      民      國      九十    年      八      月     十四     日
                                    民事第六庭法      官  黃明發
右為正本係照原本作成
如對本判決上訴，須於判決送達後廿日內向本院提出上訴狀
中      華      民      國      九十    年      八      月    二十      日
                                              法院書記官  謝梅琴


司法院資訊處製作；財團法人民間司法改革基金會備份。
